臺灣苗栗地方法院刑事判決　　　　　　　94年度重訴字第13號
公　訴　人　臺灣苗栗地方法院檢察署檢察官
被　　　告　甲○○
　　　　　　　　　　（在押）
指定辯護人　本院公設辯護人　乙○○
上列被告因殺人案件，經檢察官提起公訴（94年度偵字第1346號
），本院判決如下：
    主  文
甲○○殺人，處無期徒刑，褫奪公權終身。又意圖為自己不法之
所有，而侵占離本人所持有之物，處罰金肆仟元，如易服勞役，
以佰元折算壹日。
    事  實
一、甲○○前因(1)搶奪及妨害自由案件，經臺灣新竹地方法院於
    民國86年7 月31日以86年度訴字第133 號判決，分別判處有
    期徒刑1 年、4 月確定。(2)違反懲治盜匪條例及竊盜案件，
    經臺灣高等法院於86年5 月1 日以86年度上訴字第2523號判
    決，分別判處有期徒刑7 年、5 月確定。上開4 案，經臺灣
    高等法院於87年4 月17日以87年度聲字第597 號裁定，定應
    執行有期徒刑8 年6 月確定。嗣於90年3 月23日縮短刑期假
    釋出監，並於94年4 月20日假釋期滿執行完畢（不構成累犯
    ）。詎甲○○仍不知悔改，於前開假釋期間內，因積欠張國
    榮債務，且張國榮限甲○○務須於民國94年4 月10日清償，
    甲○○自思屆期仍無力清償，竟圖佯與張國榮趨車同至苗栗
    縣三義鄉偏僻地區，再假意下車至附近人家借貸，屆時再以
    借貸未果，以搪塞張國榮，惟為防張國榮因其屆期仍無法清
    償而對其不利，乃於94年4 月10日一早，先至其住處附近店
    家購買冷凍調理刀1 把供不時之需。購畢乃與張國榮相約台
    中市○○街見面，其後再由張國榮駕車牌號碼7228-JG 號自
    用小客車與甲○○共同前往苗栗縣三義鄉鯉魚潭村5 鄰聖王
    崎下山區。到達後，甲○○乃假意下車，於該山區短暫逗留
    後再折回張國榮所駕自用小客車內，並稱借貸未果，惟未為
    張國榮所採信，張國榮乃再趨車進入該山區，經張國榮發現
    該山區並無住家，而認甲○○係有意賴帳，乃出言怒罵甲○
    ○，進而二人發生口角衝突，張國榮乃出言揚稱欲對甲○○
    不利，致甲○○心生不滿，乃基於傷害之故意，取出預藏之
    冷凍調理刀朝張國榮身上砍擊，致張國榮跌落附近駁坎（傷
    害部分未據告訴）。甲○○見狀即停上攻擊張國榮並稱債務
    之事日後再談，欲先將其送醫，而將張國榮自駁坎處拉起。
    其後，張國榮乃趁甲○○不注意之際搶下甲○○繫於腰際之
    冷凍調理刀並朝甲○○砍擊，甲○○見狀乃以手臂抵擋並與
    張國榮爭奪該冷凍調理刀，嗣甲○○奪下該刀後，竟萌生殺
    意，持該刀刺入張國榮胸、腹部，並持續攻擊張國榮直至其
    無法動彈，造成張國榮左胸第2 、3 肋骨間，第3 、4 肋骨
    間及左腹肋骨下緣銳器穿刺傷，張國榮終因胸部穿刺傷造成
    失血性休克而當場死亡。
二、甲○○見張國榮死亡後，為掩飾其殺人之事實及避免張國榮
    之身份為人知悉，乃萌遺棄屍體之犯意，先將裝有張國榮國
    民身分證之皮夾及張國榮持用之行動電話自張國榮屍體上取
    走，並將張國榮之屍體推往現場上方山區○○道路旁樹叢內
    ，再以雜草掩蓋張國榮屍體。處理完畢後再駕上開自用小客
    車沿省道往后里豐原方向行駛，再經由國道一號公路返回臺
    中市住處，於行經后里鄉某座橋時，即將張國榮之皮夾丟棄
    於橋下，嗣再分別將行兇用冷凍調理刀及張國榮之行動電話
    棄置臺中市某公園內垃圾桶內，並將張國榮所駕車輛棄置在
    臺中市○○路與惠來路路邊，而圖湮滅證據及犯罪痕跡；甲
    ○○復另基於意圖為自己不法所有之犯意，於張國榮死亡後
    ，將張國榮原置於前述車輛內、脫離本人所持有之手錶一只
    取走，而據為己有，嗣後交予其不知情之姪女張麗君持往當
    鋪典當，惟經當鋪以該錶係假錶而未予以典當。至被告則因
    奪刀致手傷，而於同日至臺中市○○區○○路之林新醫院就
    醫。
三、嗣經苗栗縣三義鄉鯉魚潭村5 鄰聖王崎下山區當地民眾發現
    張國榮屍體後報警，經警查悉死者為張國榮，循線先於甲○
    ○住處執行緊急搜索並採集發現甲○○住處內遺有多處血跡
    及甲○○所著球鞋亦沾有血跡；另經徵得張麗君之同意，在
    張麗君住處實施搜索，扣得張國榮使用之手錶一只；嗣於同
    年月16日20時45分許，在臺中市○○路11巷巷口處拘獲甲○
    ○。
四、案經苗栗縣警察局苗栗分局報請臺灣苗栗地方法院檢察署檢
    察官偵查起訴。
    理  由
一、認定犯罪事實所根據的證據及理由：
  (一)上述犯罪事實，業據被告甲○○於警詢、偵查時（見偵卷第
    15至28頁、第29至33頁、）及本院審理中供承無訛（見本院
    卷第33至15頁、第30至33頁、第41至52頁）。
  (二)而被害人張國榮死亡之事實，業經臺灣苗栗地方法院檢察署
    檢察官相驗屬實，製有被害人陳屍現場照片8 張、相驗屍體
    證明書、相驗筆錄、解剖紀要附卷可稽（見相字卷第7 至10
    頁、第27頁、第11頁、第23頁），並有檢察官囑託陳明宏醫
    師鑑定，並製作法務部法醫研究所鑑定書1 份在卷足憑（見
    偵卷第187 至193 頁）。
  (三)依據前開法務部法醫研究所鑑定書記載，被害人張國榮之死
    因為左胸部穿刺刀傷造成失血性休克死亡，死亡方式為他殺
    ，而造成死者外傷之致傷器械，為具有尖銳前端且刃部夠長
    之刀械，與刑事偵查人員所買來與作案刀械相同型式冷凍刀
    ，比對兩者不相違背（見偵卷第190 頁）。因此被告自白其
    持冷凍調理刀穿刺被害人胸部，應與事實相符，而足以採信
    。
  (四)再依上開鑑定書之記載，其鑑定結果認死者左胸上下兩處銳
    器穿刺傷位於第2 、3 肋骨間，與第3 、4 肋骨間，貫穿胸
    壁，深入胸膛，右下左上斜，長約5 公分，右腹肋骨下緣一
    處銳器穿刺傷，右上左下斜，長亦約5 公分（見偵卷第189
    、190 頁背面）。由此足見被告持銳利之調理刀刺被害人時
    ，不僅刀刺要害，且下手甚重，致被害人於死的意思至為強
    烈，參以被告行為後，並未將被害人送醫急救，是被告主觀
    上有殺人的故意，當可認定。而被害人既係因被告持調理刀
    穿刺胸部失血過多致死，其殺人行為以及殺人行為與死亡結
    果間有因果關係，亦堪認定。
  (五)證人即被告之姪女張麗君於警詢及偵訊中證述被告犯後持被
    害人之手機與其聯絡狀況及持被害人之手錶交其典當未果等
    情相符（見偵卷第74至79頁、第156 至159 頁），另經刑警
    隊鑑識組人員採集被害人駕駛之車牌號碼7228-JG 號自用小
    客車內指紋送比對結果與被告指紋相符，有內政部警政署刑
    事警察局94年4 月26日刑紋字第0940062423號鑑驗書1 件（
    見偵卷第170 至176 頁）在卷可憑。再被告奪刀致手傷而至
    臺中市○○區○○路之林新醫院就醫等情，有被告當日就醫
    之病歷1 件（見偵卷第112 至102 頁）在卷可證；另經警在
    被告位於臺中市○○區○○街52號603 號房之住處內採驗跡
    證結果，其中浴室內新台幣1000元紙鈔上血跡，亦與被害人
    DNA- STR型別相同，其餘均為被告血跡，此亦有內政部警政
    署刑事警察局94年8 月2 日刑醫字第0940061337號鑑驗書附
    卷可稽（見本院卷第23至第24頁）。
  (六)此外，復有被告及被害人通聯紀錄各1 件（見偵卷第106 至
    110 頁）、被告於94年4 月10日購買冷凍調理刀之統一發票
    影本1 紙、刑事警察根據被告自白及統一發票所購買之同型
    冷凍調理刀1 把、犯罪相關現場照片（見偵卷第第122 至13
    2 頁、第135 至148 頁）及扣案之被害人之手錶1 只、被告
    使用之0000000000號行動電話SIM 卡可考（見偵卷第177 頁
    ），被告上開犯行應堪認定。
  (七)綜上所述，被告之自白，核與事實相符，應堪採信。本件事
    證已臻明確，被告殺人犯行堪以認定。
二、論罪科刑的理由：
  (一)按刑法第337 條所謂「離本人所持有之物」，係指物之離其
    持有，非出於本人之意思者而言，故除遺失物、漂流物外，
    凡非基於持有人之意思，脫離其本人所持有之物均屬「離本
    人所持有之物」；另刑法第320 條第1 項竊盜罪所保護者，
    係動產所有人或管領人對於動產之管領監督狀態，易言之，
    竊盜罪之客體需仍在動產所有人或管領人之持有監督下，而
    行為人之竊盜行為係破壞該持有監督之狀態，並將動產移入
    自己持有中，始得構成刑法上之竊盜罪。準此，刑法第320
    條之竊盜罪與侵占離本人所持有物罪，行為人主觀上均有為
    自己或第三人不法所有之意思，客觀上俱以不法手段占有領
    得財物，兩者區別僅在於行為客體是否為他人所持有支配之
    物。而所謂「持有」，須具有支配其物之意思及事實上支配
    其物而言。是以，如被害人張國榮於遭殺害後，其對於原置
    於車內之手錶等物，均已無支配之意思，並失去持有支配之
    事實上行為，而屬離本人持有之物，故被告將之取走而據為
    己有，所為核係犯侵占離本人所持有之物罪。核被告甲○○
    所為，係犯刑法第271 條第1 項的殺人罪、第247 條第1 項
    之遺棄屍體罪及第337 條侵占離本人所持有之物罪。
  (二)被告殺人後進而遺棄屍體，目的係為湮滅證據及犯罪痕跡乙
    節，業據被告供承無訛，其所犯遺棄屍體罪應屬殺人罪之結
    果，故其所犯上開殺人罪及遺棄屍體罪2 罪間，有方法結果
    之牽連關係，為牽連犯，應從重論以刑法第27 1條第1 項的
    殺人罪一罪論（最高法院92年度台上字第3432號判決意旨參
    照）。至起訴意旨認被告所犯上開3 罪，均屬牽連犯云云。
    惟查，被告侵占脫離本人持有之手錶之行為，乃殺人及遺棄
    屍體後，另行臨時起意為之，並非殺人或遺棄屍體犯行之目
    的乙節，業據被告供承不諱，且客觀上非殺人行為之當然結
    果，是以，應認被告所犯侵占離本人所持有物之行為，係屬
    臨時起意，而與其餘2 罪無牽連犯關係，故此部分公訴意旨
    容有誤會，附此敘明。
  (三)被告所犯上開殺人罪、侵占離本人所持有物罪2 罪間，犯意
    個別，行為互殊，應予分論併罰。
  (四)量刑部分：
    爰審酌被告與被害人平日為朋友關係，僅因積欠被害人款項
    ，遭被害人逼債甚急，因口角及被害人搶其刀械，竟持刀刺
    殺，手段殘忍，而本案雖無具體而確切之證據足以認定被告
    自始即預謀殺人，惟本案被告案發前即備置刀械，並刻意挑
    選偏遠之山區，藉口將被害人帶離人口集中之市區，其主觀
    上應自始即存有若遭被害人識破而遭遇突發狀況時，即攻擊
    甚至殺害被害人之心理準備，且本案被害人胸腹部遭刀刺而
    受有穿刺傷，足見被告刀刺要害，下手甚重，殺意至堅，犯
    後不僅未將被害人即時送醫，反意圖湮滅跡證，而遺棄屍體
    ，參以被告曾有如犯罪事實欄所載之多項前科紀錄，有臺灣
    高等法院被告前案紀錄表附卷可稽，素行不佳，其於行為時
    仍於假釋期間，其再犯本案，惡性重大，參以被告案發後迄
    今尚未與被害人家屬和解，並造成被害人家屬難以彌補之損
    害，本應嚴罰重懲，惟被告犯後坦承犯行，尚知悔悟，並節
    省有限之司法資源，態度尚稱良好，並非全然無可取之處，
    併參酌其生活狀況、品行、智識程度，及公訴檢察官向本院
    具體求處無期徒刑等一切情狀，足認尚非求其生而不可得，
    在同具「永世隔絕」意義的刑罰中（即死刑與無期徒刑），
    殺人罪部分應以無期徒刑為適當的刑罰，爰分別量處如主文
    所示之刑，判處無期徒刑部分併依法宣告褫奪公權，而量處
    罰金刑部分則併諭知易服勞役之折算標準，以示警懲。
  (五)沒收部分：
    至被告所有、持以殺人所用之冷凍調理刀1 把，業經被告丟
    棄於臺中市某公園內之垃圾桶乙節，業據被告供承無訛（見
    本院卷第44頁），客觀上應已遭清運，而無從查扣，為免執
    行困難，爰不予宣告沒收，附此敘明。
三、適用法律依據：
  (一)刑事訴訟法第299條第1項前段。
  (二)刑法第271 條第1 項、第247 條第1 項、第337 條、第55條
    、第50條、第37條第1 項、第42條第2 項。
  (三)罰金罰鍰提高標準條例第1 條前段、第2條。
本案經檢察官魏宏安到庭執行職務。
中　　華　　民　　國　　94　　年　　10　　月　　11　　日
                  刑事第二庭  審判長法　官　林燦都
      　　　                        法　官　李太正
            　　　                  法　官　顧正德
以上正本證明與原本無異
如不服本判決應於送達後10日內向本院提出上訴狀（應附繕本）
                                    書記官  廖鳳美
中　　華　　民　　國　　94　　年　　10　　月　　14　　日
附錄本判決論罪科刑法條
中華民國刑法第271條第1項
(普通殺人罪)
殺人者，處死刑、無期徒刑或 10 年以上有期徒刑。
中華民國刑法第247條第1項
(侵害屍體罪、侵害遺骨遺髮殮物遺灰罪)
損壞、遺棄、污辱或盜取屍體者，處 6 月以上 5 年以下有期徒
刑。
中華民國刑法第337條
意圖為自己或第三人不法之所有，而侵占遺失物、漂流物或其他
離本人所持有之物者，處500 元以下罰金。
